【裁判字號】    97,消債抗,12
【裁判日期】    971202
【裁判案由】    抗告事件
【裁判全文】
臺灣彰化地方法院民事裁定            97年度消債抗字第12號
抗 告 人  甲○○
代 理 人  劉雅榛律師
上列當事人聲請消費者債務清理事件，對於中華民國97年8月8日
本院97年度消債更字第173號民事裁定，提起抗告，本院裁定如
下：
    主  文
原裁定廢棄。
    理  由
一、按債務人對於金融機構因消費借貸、自用住宅借款、信用卡
    或現金卡契約而負債務，在聲請更生或清算前，應提出債權
    人清冊，以書面向最大債權金融機構請求協商債務清償方案
    並表明共同協商之意旨商不成立時，應付與債務人證明書，
    同條例第151條第1項、第4項分別定有明文。次按自債務人
    提出協商請求之翌日起逾30日不開始協商，或自開始協商之
    翌日起逾90日協商不成立，債務人得逕向法院聲請更生或清
    算，同條例第153條復定有明文。又按本條例第153條所稱提
    出協商請求，係指債務人依本條例第151條第1項規定提出債
    權人清冊，並以書面向最大債權金融機構表明請求共同協商
    債務清償方案。本條例第153條所稱開始協商，係指最大債
    權金融機構依本條例第151條第3項，通知債務人為債務清償
    之協商。債務人受最大債權金融機構通知協商債務清償方案
    ，2次無正當理由未到場者，視同未請求協商，辦理消費者
    債務清理事件應行注意事項第44項亦定有明文。
二、抗告人聲請更生及抗告意旨略以：抗告人因不能清償債務，
    於消費者債務清理條例施行後，曾提出債權人清冊，以書面
    向最大債權金融機構國泰人壽保險股份有限公司（以下簡稱
    債權人或國泰人壽公司）請求協商債務清償方案，債權人於
    民國97年5月23日收受抗告人請求協商文件，竟以法律未規
    定之文件未提出，而於97年7月1日發文通知抗告人拒絕開始
    協商，已逾30日期限未開始協商；茲因抗告人負欠無擔保或
    無優先權之債務總額未逾新台幣1千2百萬元，復未經法院裁
    定開始清算程序或宣告破產，爰依法聲請更生；嗣經原審裁
    定駁回其更生聲請後，抗告人主張依同條例第151條第1項規
    定，債務人僅須提出書面請求，並檢附債權人清冊，即符前
    置協商之法定要件；抗告人在扶助律師協助下，除已提出債
    權人清冊及以書面請求協商外，另檢附(1)身分證正反面影本
    、(2)財產及收支狀況說明書、(3)債權人清冊、(4)近2年綜合
    所得資料清單及最近1個月核發財產資料，已備齊法定相關
    文件，然債權人卻要求要求填具銀行公會所擬定之前置協商
    申請書，始願意協商，不當限制債務人前置協商權利；抗告
    人為使前置協商程序順利進行，已交付資料予債權人，足以
    減輕債權人調取資料之負擔，縱債權人對於該等資料尚存疑
    義，仍可依同條例第151條第2項規定，自行調取相關資料；
    倘債權人故意以此脫法方法延滯前置協商程序，以規避前置
    協商制度，將造成前置協商制度規定，形同具文，更無從認
    定不開始協商或協商不成立各情；原審不察，竟以抗告人與
    債權人已開始協商，但未達協商不成立之階段為由，據以駁
    回抗告人更生之聲請，顯有違誤，爰提起抗告，請求廢棄原
    裁定等語。
三、經查：抗告人主張其負欠金融機構債務，前於97年5月22日
    以存證信函檢具債權人清冊，向最大金債權金融機構即債權
    人請求共同協商債務清償方案，該存證信函於97年5月23日
    送達債權人；嗣經債權人於97年5月26日以前置協商補件通
    知函要求抗告人補正：(1)前置協商申請書、(2)近1個月金融
    機構債權人清冊正本、(3)近3個月薪資證明文件或切結書、
    (4)95與96年度綜合所得資料清單及最近1個月國稅局核發之
    財產資料清單、(5)勞工保險被保險人投保資料表及明細正本
    、(6)全戶戶籍謄本或戶口名簿影本、(7)配偶之近兩年度綜合
    所得資料清單及最近1個月核發之財產資料清單、(8)進展工
    業社92-96年營業稅繳納證明等資料；抗告人於收受前開補
    件通知函後，另於97年5月29日以存證信函告知債權人，以
    「要求本人另外提供法律規定以外之資料，且告知本若未提
    供該資料即視為請求協商」為由，而拒絕補正；債權人復於
    97年7月1日以前置協商退件通知函通知抗告人，以「因申請
    文件不符規定」為由，要求抗告人「備齊必要文件或排除不
    符合法定申請資格後，再重新提出申請」而予退件，此情乃
    原審認定之事實，復有相關存證信函影本暨掛號郵件收件回
    執、前置協商補件通知函影本、前置協商退件通知函影本等
    件附於原卷可參。
四、次查：抗告人既以書面檢具債權人清冊，向最大債權金融機
    構即債權人請求共同協商債務清償方案，並已合法送達債權
    人，此情核與消費者債務清理條例第153條、辦理消費者債
    務清理事件應行注意事項第44項第1點規定「提出協商請求
    」之構成要件，洵無不合。基此，抗告人主張其已合法提出
    協商請求乙節，堪予採認。
五、又查：債權人於97年5月26日以前置協商補件通知函要求抗
    告人補正前開事項，復於97年7月1日以前置協商退件通知函
    通知抗告人「因申請文件不符規定」，要求抗告人「備齊必
    要文件或排除不符合法定申請資格後，再重新提出申請」而
    予退件，該等通知函均非通知抗告人到場債務清償協商之意
    ，日後亦未再為任何通知，此情核與辦理消費者者債務清理
    事件應行注意事項第44項第2點規定「開始協商」之構成要
    件，洵有未合。基此，抗告人主張其已合法提出協商請求，
    惟債權人逾30日未開始協商乙節，亦堪採認。
六、從而，債權人自抗告人提出協商請求之翌日起，已逾30日不
    開始協商，抗告人因而提出更生之聲請，核與消費者債務清
    理條例第153條規定，洵無不合。原審以抗告人與債權人已
    開始協商，但未達協商不成立之階段為由，據以駁回抗告人
    更生之聲請，容有未洽。抗告意旨指摘原裁定不當，求為廢
    棄，非無理由。爰將原裁定廢棄，發回原審更為審理。
七、據上論結，本件抗告為有理由，依消費者債務清理條例第15
    條，民事訴訟法第492條，裁定如主文。
中    華    民    國    97    年    12    月     2    日
                民事第一庭      審判長法  官  羅培昌
                                      法  官  邱月嬌
                                      法  官  陳正禧
上正本係照原本作成。
本裁定不得再抗告。
中    華    民    國    97    年    12    月     2    日
                                      書記官  蕭美鈴


司法院資訊處製作；財團法人民間司法改革基金會備份。
